臺灣高等法院高雄分院刑事判決　　　　95年度上訴字第2140號
上　訴　人　臺灣高雄地方法院檢察署檢察官
上　訴　人
即　被　告　甲○○
上列上訴人因被告殺人未遂案件，不服臺灣高雄地方法院95年度
訴字第2274號中華民國95年10月19日第一審判決（起訴案號：臺
灣高雄地方法院檢察署95年度偵字第13395 號），提起上訴，本
院判決如下：
    主  文
上訴駁回。
    事  實
一、甲○○於民國94年8 月14日凌晨1 時許，與友人劉榮祥飲酒
    後，返回高雄市○○區○○街74號住處附近，見其兄許燦輝
    與表兄乙○○在車上談話，待許燦輝離開，甲○○因不滿乙
    ○○之前曾代他人向其討債，遂與下車之乙○○發生口角，
    乙○○持板手作勢欲毆打甲○○，甲○○見狀竟基於傷害之
    犯意，自機車上取出其所有之剪刀1 把，並先以左手擋開乙
    ○○持板手揮來之右手後，再以所持之剪刀，朝乙○○之左
    前側刺去，因乙○○用左手擋住而刺傷左前臂，甲○○又先
    後2 次朝乙○○左前側刺去，均被乙○○以左手抵擋，惟乙
    ○○亦因而受有左肩部穿刺傷2 公分深及胸腔併左側血胸、
    左腕深部切割傷4 公分深及肌肉層、左前臂穿刺傷2公 分等
    傷害。嗣劉榮祥趕抵現場，發現後加以制止，自甲○○手上
    搶下剪刀（已丟棄於不詳處所，無法尋獲而未扣案），乙○
    ○則自行駕車由劉榮祥陪同前往邱綜合醫院就醫。乙○○因
    上述傷害造成出血性休克，經轉高雄長庚醫院救治，同年月
    19日始出院。
二、案經乙○○訴請臺灣高雄地方法院檢察署檢察官偵查起訴。
    理  由
壹、證據能力部分：
一、按被告以外之人於偵查中向檢察官所為陳述，除顯有不可信
    之情況者外，得為證據；刑事訴訟法第159 條之1 第2 項定
    有明文。證人即告訴人乙○○、劉榮祥在檢察官偵查中經具
    結所為之陳述，並無證據顯示檢察官在偵查時有不法取供之
    情形，亦查無證據顯示上開證述有顯不可信之情況，依上開
    說明，渠等於偵查中之證言具有證據能力。
二、又被告以外之人於審判外之陳述，雖不符刑事訴訟法第159
    條之1 至之4 等4 條之規定，而經當事人於審判程序同意作
    為證據，法院審酌該言詞陳述或書面陳述作成時之情況，認
    為適當者，亦得為證據；刑事訴訟法第159 條之5 第1 項定
    有明文。查卷附邱綜合醫院診斷證明書及乙○○病歷、長庚
    醫院高雄分院函附之乙○○病歷，雖不符刑事訴訟法第159
    條之1 至之4 等傳聞例外之情形，惟經檢察官、被告及辯護
    人於原審及本院審理時表示同意作為證據使用，且經本院審
    酌上開診斷證明書及病歷資料，乃醫師依其專業知識，按乙
    ○○實際就診之紀錄所作成，具相當之客觀性及中立性，認
    為以之作為本案之證據亦屬適當，具有證據能力。
貳、實體部份
一、訊據上訴人即被告甲○○（下稱被告）坦承有持剪刀刺向乙
    ○○，致乙○○受有左肩部2 公分穿刺傷深及胸腔併左側血
    胸、左腕深部切割傷4 公分深及肌肉層、左前臂穿刺傷2 公
    分等傷害，經核與證人即告訴人乙○○於偵查中，及證人劉
    榮祥於偵查及原審證述之情節相符。並有邱綜合醫院診斷證
    明書、乙○○病歷資料及高雄長庚醫院乙○○病歷資料在卷
    可憑，被告之自白應與事實相符，堪採為認定事實之證據。
二、公訴意旨雖認被告持剪刀刺向乙○○係出於殺人之不確定故
    意，惟查：
  (一)按殺人未遂與傷害之區別，本視加害人有無殺意為斷，被害
    人受傷之程度，被害人受傷處所是否為致命部位，及傷痕多
    寡，輕重如何，僅足供認定有無殺意之參考，究不能據為區
    別殺人未遂與傷害之絕對標準，故不能僅因被害人受傷之位
    置係屬人體要害，即認定加害人自始即有殺害被害人之犯意
    。就有無不確定殺人故意之情形而言，應審酌加害人之行為
    動機、手段、行為人對其行為客觀上足以造成死亡之結果，
    其主觀上確信之程度如何，是否預見其發生而不違反其本意
    ，及其他情況證據等綜合判斷，本不以加害人下手之情形，
    及被害人所受傷害之程度，為認定有無不確定殺人故意之主
    要標準（最高法院94年度台上字第6857號、89年度台上字第
    1210號判決參照）。
　(二)被告固坦承持剪刀刺向乙○○並致其受有上述之傷害，惟否
　  認有殺人之犯意，辯稱：因乙○○曾代他人向其討債，上前
    找其理論，係乙○○先取出板手作勢要打我，我纔在機車上
    拿出剪刀與乙○○對峙，乙○○先持板手向我揮過來，我以
    左手擋住，順手將剪刀刺向乙○○，並無致其於死之殺人犯
    意等語。經查：
  　(1)被告於94年8 月14日凌晨1 時許，與劉榮祥在海產店吃完
    　東西後，返回住處時，與乙○○發生口角爭執，並有肢體
      拉扯，當時被告手拿剪刀、乙○○手持板手等情，業據證
      人劉榮祥於偵查及原審證述明確，核其所稱：「當天我和
      被告去喝酒，因被告載他孫子，我不放心，就隨後到被告
      家察看，看到他們在吵架拉扯」、「當時被告拿剪刀，乙
      ○○拿扳手」（他字卷第9 頁）；「與被告在海產店吃東
      西，被告先回來，我不放心。所以跟在被告後面回來，我
      到現場的時候，被告與乙○○已經在吵架，並發生肢體上
      的拉扯」等語（原審卷第58頁），亦與被告所供乙○○有
      持板手等情相符，顯見案發當日被告係返家途中，因偶然
      原因而遇到乙○○，雙方雖有口角爭執，進而肢體衝突，
      然非因彼此早有深仇大恨，渠等又有表兄弟之親屬關係，
      自難認被告於案發之際，已有置乙○○於死之殺人犯意。
    (2)乙○○當時雖持板手，惟仍不敵而遭被告持剪刀刺中，觀
      其所受之左肩部穿刺傷2 公分深及胸腔併左側血胸、左腕
      深部切割傷4 公分深及肌肉層、左前臂穿刺傷2 公分，受
      傷部位大都集中在左肩、左腕、左前臂部分，並非傷及人
      體之重要部位，而左肩部之穿刺傷，雖深及胸腔併左側血
      胸，然未達左胸重要臟器部分，且經就醫後施以手術治療
      後，並無立即性生命危險，有邱綜合醫院診斷證明書、及
      乙○○在該院及高雄長庚醫院高雄分院之病歷資料在卷可
      憑。而乙○○遭被告持剪刀刺中受傷後，猶能自行開車前
      往就醫之事實，復據乙○○於偵查中證述明確（他字卷第
      20頁），參以證人劉榮祥於原審證述：「是乙○○開車去
      醫院，我坐在他旁邊；乙○○到醫院急診室還有打電話給
      他大姐；乙○○雖有流血，但精神狀況跟平常一樣；我有
      留在醫院，要轉往長庚醫院以前，乙○○都一直保持清醒
      」等語（原審卷第59至61頁），足認罪乙○○當時所受傷
      勢尚非有立即危及生命之可能，否則豈有受傷後，尚能自
      行開車前往就醫，且在醫院與人聯絡？是依乙○○受傷之
      部位，及被告下手之程度，能否認定被告持剪刀刺向乙○
      ○，確係出於殺人之故意或不確定故意，即有疑義。
    (3)乙○○已受傷害後，被告於劉榮祥出手制止時，雖仍手握
      剪刀，但未再有攻擊乙○○之舉動，且於乙○○開車離去
      之際，被告並未追擊；沒有聽到被告有喊說『刺死你』等
      情，業據證人劉榮祥於偵查及原審具結證述明確（他字卷
      第9 頁、原審卷第61頁）。按被告於遭制止後，縱仍手握
      剪刀，但既未繼續刺向乙○○，反而停留在現場，任由乙
      ○○與劉榮祥開車離去；且未在衝突過程中，積極明確顯
      露其有奪取乙○○生命之主觀犯意。
  (三)綜上所述，被告有持剪刀刺向乙○○並致其傷害，雖可認定
    ，惟從被告下手非重，且於乙○○受傷後，並無追趕持續加
    害之舉動，而乙○○所受傷害並無生命危險，尚能自行開車
    前往就醫，意識仍然清醒等情狀綜合判斷，堪認被告尚無必
    致乙○○於死之殺人犯意，應認其係基於傷害之犯意而攻擊
    乙○○。本件事證已明，被告所為非屬殺人未遂，應係傷害
    ，洵堪認定。
三、至被告於本院雖另辯稱其所為係正當防衛云云。惟正當防衛
    係對於現在不正之侵害，防衛自己或他人之權利者而言，當
    事人發生口角互毆彼此成傷，不能證明他方先行侵害，自不
    得主張正當防衛；再彼此互毆，必以一方初無傷人之行為，
    因排除對方不法之侵害而加以還擊，始得以正當防衛論，無
    從分別何方為不法侵害之互毆行為，不得主張防衛權。衡之
    一般社會經驗法則，互毆係屬多數動作構成單純一罪而互為
    攻擊之傷害行為，縱令一方先行出手，而還擊一方在客觀上
    苟非單純僅對於現在不法之侵害為必要排除之反擊行為，因
    其本即有傷害之犯意存在，則對其互為攻擊之還手反擊行為
    ，自無主張防衛權之餘地（最高法院17年上字第686 號、30
    年上字第1040號判例、84年度台非字第208 號判決參照）。
    本件乙○○當時雖有持扳手揮擊被告，然被告可以閃躲避開
    ，無須另持剪刀還擊並實施傷害，故被告之反擊行為，顯非
    僅出於排除對方不法侵害之防衛意思，而係以加害對方之目
    的為之，被告辯稱係正當防衛，並無可採。
四、核被告持剪刀故意刺傷乙○○之身體，所為係犯刑法第277
    條第1 項之傷害罪。公訴意旨認被告所為係犯刑法第271 條
    第2 項、第1 項之殺人未遂罪，容有未洽，惟起訴之基本社
    會事實同一，法院自得加以審理，並變更起訴法條。查被告
    行為時，刑法第277 條第1 項傷害罪之刑度，為3 年以下有
    期徒刑、拘役或1 千元以下罰金。而刑法就罰金刑之規定，
    依修正前刑法第33條第5 款規定：罰金刑應處銀元1 元以上
    ；並應依修正前罰金罰鍰提高標準條例第1 條規定，就其原
    定數額得提高為2 倍至10倍，但法律已依一定比率規定罰金
    或罰鍰之數額或倍數者，依其規定。惟依94年2 月2 日修正
    公布、95年7 月1 日施行之刑法第33條第5 款規定：「罰金
    ：新臺幣1,000 元以上，以百元計算之」，再依95年6 月14
    日增訂公布之刑法施行法第1 條之1 第2 項規定：「94年1
    月7 日刑法修正時，刑法分則編未修正之條文定有罰金者，
    自94年1 月7 日刑法修正施行後，就其所定數額提高為30倍
    ，但72年6 月26日至94年1 月7 日新增或修正之條文，就其
    所定數額提高為3 倍」，比較修正前、後之罰金刑輕重，該
    罰金刑之最低刑度於修法後已有加重，故以95年7 月1 日修
    正公布施行前之規定較為有利，依刑法第2 條第1 項前段規
    定，應適用行為時之法律，亦即適用修正前之刑法第277 條
    第1 項規定科刑。
五、原審認為被告罪證明確，因而適用刑法第2 條第1 項前段、
    修正前刑法第277 條第1 項，罰金罰鍰提高標準條例第1 條
    前段規定，並審酌被告與乙○○為表兄弟，僅因細故即持剪
    刀傷害乙○○，致其左肩及左前臂等處受傷，所為誠屬不該
    ，且迄今尚未和解並賠償乙○○所受損害，被告犯後坦承，
    及乙○○所受傷勢等一切情狀，量處有期徒刑10月。認事用
    法，核無不合，量刑亦屬允當。被告上訴意旨否認犯罪，辯
    稱正當防衛而指摘原判決不當；公訴人上訴意旨，以本件應
    犯殺人未遂而指摘原判決不當，均無理由，應予駁回。又被
    告持以實施傷害行為之剪刀1 支，雖係被告所有並供犯罪所
    用之物，惟因劉榮祥自被告手上搶下後，已丟棄於不詳處所
    ，無法尋獲而未扣案，爰不予宣告沒收，應併敘明。
據上論斷，應依刑事訴訟法第368條，判決如主文。
本案經檢察官蔡國禎到庭執行職務。
中　　華　　民　　國　　96　　年　　2 　　月　　16　　日
                  刑事第五庭    審判長法  官  曾永宗
                                      法  官  任森銓
                                      法  官  王伯文
以上正本證明與原本無異。
如不服本判決應於收受本判決後10日內向本院提出上訴書狀，其
未敘述上訴理由者，並得於提起上訴後10日內向本院補提理由書
狀（均須按他造當事人之人數附繕本）「切勿逕送上級法院」。
中　　華　　民　　國　　96　　年　　2 　　月　　16　　日
　　　　　　　　　　　　　　　　　　　書記官  黎  珍
附錄本判決論罪科刑法條：
修正前刑法第277 條第1 項：
傷害人之身體或健康者，處3 年以下有期徒刑、拘役或1 千元以
下罰金。
